臺灣臺南地方法院刑事裁定　　　　　　 100年度聲判字第25號
聲　請　人　李山明
訴訟代理人　黃榮坤律師
被　　　告　林臻嫺
上列聲請人即告訴人因被告妨害名譽案件，不服臺灣高等法院臺
南分院檢察署檢察長於民國100 年7 月18日100 年度上聲議字第
822 號駁回再議之處分（原不起訴處分案號：臺灣臺南地方法院
檢察署100 年度偵字第7845號），聲請交付審判，本院裁定如下
：
    主  文
聲請駁回。
    理  由
一、按告訴人不服上級法院檢察署檢察長或檢察總長認再議為無
    理由而駁回之處分者，得於接受處分書後10日內委任律師提
    出理由狀，向該管第一審法院聲請交付審判。法院認為交付
    審判之聲請不合法或無理由者，應駁回之。刑事訴訟法第25
    8 條之1 第1 項、第258 條之3 第2 項前段，分別定有明文
    。又上開條文規定告訴人得向法院聲請交付審判，係新增對
    於「檢察官不起訴或緩起訴裁量權」制衡之一種外部監督機
    制，法院僅就檢察官所為不起訴或緩起訴之處分是否正確加
    以審查，以防止檢察機關濫權，依此立法精神，同法第258
    條之3 第3 項規定法院審查聲請交付審判案件時「得為必要
    之調查」，其調查證據之範圍，自應以偵查中曾顯現之證據
    為限；而同法第260 條對於不起訴處分已確定或緩起訴處分
    期滿未經撤銷，因發現新事實或新證據者得再行起訴之規定
    ，其立法理由說明該條所謂不起訴處分已確定者，包括「聲
    請法院交付審判復經駁回者」之情形在內，是前述「得為必
    要之調查」，其調查證據範圍，更應以偵查中曾顯現之證據
    為限，不得就告訴人新提出之證據再為調查，亦不得蒐集偵
    查卷以外之證據，否則，將與上開第260 條規定之再行起訴
    制度混淆不清，亦將使法院兼任檢察官而有回復「糾問制度
    」之虞；且法院裁定交付審判，即如同檢察官提起公訴使案
    件進入審判程序，是法院裁定交付審判之前提，必須偵查卷
    內所存證據已符合刑事訴訟法第251 條第1 項規定「足認被
    告有犯罪嫌疑」檢察官應提起公訴之情形，亦即該案件已經
    跨越起訴門檻，否則，縱或法院對於檢察官所認定之基礎事
    實有不同判斷，但如該案件仍須另行蒐證偵查始能判斷應否
    交付審判者，因交付審判審查制度並無如同再議救濟制度得
    為發回原檢察官續行偵查之設計，法院仍應依同法第258 條
    之3 第2 項前段規定，以聲請無理由裁定駁回。
二、本件聲請人即告訴人李山明告訴被告林臻嫺妨害名譽案件，
    經臺灣臺南地方法院檢察署檢察官於民國100 年6 月13日以
    100 年度偵字第7845號案件為不起訴處分（下稱原不起訴處
    分）後，聲請人不服聲請再議，經臺灣高等法院臺南分院檢
    察署檢察長於100 年7 月18日以100 年度上聲議字第822 號
    處分書認再議之聲請為無理由而駁回，聲請人於100 年7 月
    21日收受該處分書後10日內之100 年7 月27日委任律師向本
    院聲請交付審判，分別有前揭原不起訴處分書、處分書、送
    達證書及本院收文章戳在卷可稽，足認聲請人係於法定期間
    內聲請交付審判，合先敘明。
三、聲請交付審判意旨略以：
  (一)被告以法官身分於檢察官論壇內，惡意發表指稱聲請人「讓
    人不屑」之言論，該篇言論內容並無針對任何法規討論，又
    被告自陳之前其也沒有上網為討論，可知被告根本不是要針
    對任何法規內容討論，純粹是以惡意誹謗聲請人為目的之妨
    害名譽行為，被告惡意留言內容「如果可以比照辦理，真想
    轉去檢方，只可惜我沒有高層關係，所以沒有人罩」，30個
    字當中根本無理性討論之空間，只能看到被告的情緒謾罵，
    如何能說是理性討論，原不起訴處分認定被告係針對法規在
    討論乙事，顯然是承辦檢察官自行憑空杜撰之違法。被告惡
    意言論之內容，顯非針對法務部或人事行政局之法規作討論
    ，簡單說，被告發言的內容及對象應該是拿「法務部的函」
    對照「公務人員進修法」，即討論「函」與「法規」間之關
    係，但被告卻認定「特定人」就是「有關係」，顯然不是針
    對函令在討論，而係在指聲請人與高層「有關係」這個事實
    建立的情況下，聲請人才會「讓人不屑」，而被告甚且明知
    檢察官論壇為司法界同仁得以共見共聞之場合，任何發言涉
    及司法同仁之指訴均為司法高層得以見聞，故被告之言論顯
    以貶損聲請人為主要目的，惡意甚明。
  (二)被告之夫現為主任檢察官，且認識前檢察司長、現高雄地檢
    署檢察長蔡瑞宗，被告就聲請人與高層有無關係乙事，自有
    查證之管道，仍疏於查證或故意不查證、故意迴避合理之查
    證義務、或甚明知沒有此一事實而故意污衊聲請人，而執意
    傳播上開言論，自難主張免責。又被告言論之目的，應係在
    阻攔聲請人佔臺南地檢署主任職缺，其動機亦非理性討論。
    且被告係以法官身分發表上開言論，其散布力、影響力、殺
    傷力更為強大，被告實有惡意，自不殆言。
  (三)被告惡意言論中「讓人不屑」之詞，在現今社會上之多數見
    解均認為係以使人難堪為目的之言語，其意義已表示不屑、
    輕蔑，足以對於個人在社會上所保持之人格及地位，達貶損
    其評價之程度，故已達公然侮辱之地步。準此，原不起訴處
    分及駁回再議之處分書之法律認定與被告所犯事實不符，爰
    依法聲請交付審判等語。
四、按犯罪事實應依證據認定之，無證據不得認定犯罪事實；又
    不能證明被告犯罪者，應諭知無罪之判決，刑事訟訴法第15
    4 條第2 項、第301 條第1 項分別定有明文。次按認定不利
    於被告之事實，須依積極證據，苟積極證據不足為不利於被
    告事實之認定時，即應為有利於被告之認定，更不必有何有
    利之證據；又事實之認定，應憑證據，如未能發現相當之證
    據，或證據不足以證明，自不能以推測或擬制之方法，以為
    裁判之基礎；且認定犯罪事實所憑之證據，雖不以直接證據
    為限，間接證據亦包括在內；然而無論直接或間接證據，其
    為訴訟上之證明，須於通常一般之人均不致有所懷疑，而得
    確信其為真實之程度者，始得據為有罪之認定，倘其證明尚
    未達到此一程度，而有合理之懷疑存在時，事實審法院復已
    就其心證上理由予以闡述，敘明其如何無從為有罪之確信，
    因而為無罪之判決，尚不得任意指為違法（最高法院30年上
    字第816 號、40年台上字第86號、76年台上字第4986號分別
    著有判例可參）。次按言論自由為人民之基本權利，憲法第
    11條有明文保障，國家應給予最大限度之維護，俾其實現自
    我、溝通意見、追求真理及監督各種政治或社會活動之功能
    得以發揮。惟為兼顧對個人名譽、隱私及公共利益之保護，
    法律尚非不得對言論自由依其傳播方式為合理之限制。刑法
    第310 條第1 項及第2 項針對以言詞或文字、圖畫而誹謗他
    人名譽者之誹謗罪規定，係為保護個人法益而設，以防止妨
    礙他人之自由權利，符合憲法第23條規定之意旨。至同條第
    3 項前段以對誹謗之事，能證明其為真實者不罰之規定，則
    係針對言論內容與事實相符者之保障，並藉以限定刑罰權之
    範圍，非謂指摘或傳述誹謗事項之行為人，必須自行證明其
    言論內容確屬真實，始能免於刑責。惟行為人雖不能證明言
    論內容為真實，但依其所提證據資料，認為行為人有相當理
    由確信其為真實者，即不能以誹謗罪之刑責相繩，亦不得以
    此項規定而免除檢察官或自訴人於訴訟程序中，依法應負行
    為人故意毀損他人名譽之舉證責任，或法院發現其為真實之
    義務。又刑法第311 條規定：「以善意發表言論，而有左列
    情形之一者，不罰：一、因自衛、自辯或保護合法之利益者
    。二、公務員因職務而報告者。三、對於可受公評之事，而
    為適當之評論者。四、對於中央及地方之會議或法院或公眾
    集會之記事，而為適當之載述者」，係法律就誹謗罪特設之
    阻卻違法事由，目的即在維護善意發表意見之自由，亦不生
    牴觸憲法問題，此有司法院大法官會議釋字第509 號解釋文
    及解釋理由書可參。是以，行為人就其發表非涉及私德而與
    公共利益有關之言論所憑之證據資料，至少應有相當理由確
    信其為真實，即主觀上應有確信「所指摘或傳述之事為真實
    」之認識，倘行為人主觀上無對其「所指摘或傳述之事為不
    實」之認識，即不成立誹謗罪。惟若無相當理由確信為真實
    ，僅憑一己之見逕予杜撰、揣測、誇大，甚或以情緒化之謾
    罵字眼，在公共場合為不實之陳述，達於誹謗他人名譽之程
    度，即非不得以誹謗罪相繩。此與美國於憲法上所發展出的
    「真正惡意原則」大致相當。而所謂「真正惡意原則」係指
    發表言論者於發表言論時明知所言非真實，或因過於輕率疏
    忽而未探究所言是否為真實，則此種不實內容之言論即須受
    法律制裁。
五、本件聲請人指訴被告涉有上開犯行，係以被告於100 年3 月
    30日晚上9 時3 分51秒，在法務部檢察官論壇之網頁留言及
    法務部相關公函為主要論據，訊據被告固不否認其曾於上開
    時間，在臺灣臺南地方法院辦公室內登入該論壇並發表上開
    言論等事實，然堅決否認涉有上開犯行，辯稱：聲請人出國
    進修之事件在網路上討論已久，網路上多達數十篇之文章均
    是在討論聲請人以公假方式出國是否合法，該事件顯與公共
    利益有關，為可受公評之事，又因以往公務人員出國進修，
    如依據行政院頒布之「選送優秀公務人員國外進修實施計畫
    」者，通常需經過公開甄選程序，且尚有許多條件須遵守，
    如係依據「公務人員訓練進修法」之規定申請出國進修者，
    則須遵守該法有關出國年限之規定，聲請人此次出國進修，
    顯然與公務人員出國進修之慣例有悖，其於網路上之言論，
    乃是在閱覽過同一論壇主題下之其他文章後，對照自己過往
    申請出國進修之經驗，而對之作出評價，其所使用之作者名
    稱固有輕蔑與不認同之意，亦係針對該事件，做出依個人價
    值判斷後之主觀且與事實有關連之評論，尚非單純謾罵等語
    。經查：
  (一)被告確有於上開時間，在檢察官論壇發表上開內容之言論，
    除據被告自承在卷，並有法務部函覆之網路使用者資料在卷
    可稽，自堪信為真實。
  (二)檢察官論壇上針對聲請人出國進修一事，曾分別於100 年1
    月10日、同年月13日、同年2 月1 日、同年月10日及同年3
    月30日，各有該論壇使用者（使用者均為司法官）以「聽說
    剛出國二年回來的主任又要出國了」、「請部裡說明南檢主
    任長期出國進修的問題」、「請南檢暫緩李主任出國聲請之
    准駁」、「南檢李主任的解決之道」及「歡送史上最優秀的
    李主任4 月1 日出國」等標題對此事件發表評論，各該評論
    下亦有篇數不等之回應，此有法務部法務行政論壇網頁及檢
    察官論壇彙整表在卷可按。觀之該論壇上之評論文章，多係
    討論聲請人頻繁出國進修對於實務工作人力之影響、聲請人
    是否應佔主任職缺出國進修、聲請人出國進修適法性之疑問
    、帶職帶薪出國唸書是否能同時領教育部之公費補助、法務
    部行政函文是否有因人涉事之問題，類此回應，因涉及公務
    員帶職帶薪出國進修，仍領有國家俸給，復又領取教育部公
    費，此均為納稅人所繳納之稅金，實與公共利益攸關。再者
    ，檢察官身為公益代表人，主任檢察官又屬主管職，行為舉
    止受人觀瞻，已屬政府高層公務員，對追訴犯罪之職掌甚多
    、影響力較一般公務員、基層檢察官大，若聲請人以主管職
    務、請公假出國一年、帶職帶薪、另領補助等情下進行評論
    ，本件聲請人得否在此條件下出國進修，公益性濃厚，非但
    與公共利益攸關，應受公評之處亦愈多。
  (三)聲請人出國進修之事件在檢察官論壇上廣受使用者討論，原
    因在於眾多使用者認為既然公務人員訓練進修法將原先出國
    進修可以留職停薪3 年之規定，改為最多僅為2 年，顯係因
    公務員留職停薪3 年攻讀學位，已影響機關人力甚鉅，倘若
    法務部以行政函文之方式，即得讓聲請人不用依循選送優秀
    公務員國外進修實施計劃相關規定，即無需透過公開、公平
    、公正之方式，就可以留職停薪2 年，加上帶職帶薪1 年，
    顯然違背公務人員訓練進修法將3 年改為2 年之意旨。再者
    ，聲請人同時領有教育部之公費，惟聲請人當初公費載明於
    教育部之研究為「歐洲研究/ 歐洲歷史、文化、哲學」，以
    此觀之，難以想像其研究計畫與主任檢察官之職務有何關聯
    ，此亦為檢察官論壇上引發討論之原因。
  (四)聲請人認為被告發言之內容及對象應該要以「法務部的函」
    對照「公務人員進修法」進行評論，若係因法務部的函有適
    法性之疑義，因而認定「特定人」就是「有關係」，顯然不
    是針對函令在討論，而是以貶損聲請人為主要目的，而認被
    告具有惡意甚明，並非合理評論等語。事實上，「抽象法規
    」或是「具體個案」之評論，有其模糊地帶，究竟什麼是抽
    象的函與法律的適用討論？什麼是具體個案的評論？最大的
    難處在於，若最終此新制度僅適用於聲請人，抽象評論與個
    案評論將難以區分，如同檢察官論壇上有司法官質疑法務部
    的函是否有「因人設事」、「量身定作」之問題，此用語究
    竟是在評論法務部的函違反修法精神而獨厚特定人？還是在
    評論為何僅適用於聲請人之背後原因？其實，從不同的角度
    ，可能認為在評論法務部之不當，亦可能認為在嘲諷聲請人
    。申言之，在本案中合理評論函文有無不妥之時，反面觀之
    ，同時也在評論因該函文而受有利益之「唯一」聲請人。
  (五)固然，被告以「有高層關係」、「有人罩」隱射聲請人得以
    請公假、主任職、帶職帶薪出國進修之背後原因，然只要被
    告主觀上無對其「所指摘或傳述之事為不實」之認識，即不
    成立誹謗罪。是如被告從網路上獲得之資訊，因而認定僅適
    用於聲請人之法務部函文，實啟人疑竇，應該是聲請人跟法
    務部高層關係良好，受到照顧因而獨厚聲請人，並表示自己
    沒高層罩，便以嘲諷之語氣發表言論，若被告換個語氣或角
    度發言，認定該行政函文係為規避法規規範，並抨擊法務部
    係為聲請人之特定個案方有該函示，在本案中，應為一體兩
    面之說法，只是前種說法會讓閱讀者覺得對象是聲請人，後
    者會讓聽聞者覺得是針對法務部而為之評論。但既然該行政
    函文在司法官族群所觀覽之檢察官論壇引發討論、迴響，當
    可認被告所發表之文章，仍係合理評論，自非全然憑空想像
    、捏造之事實，故被告所為之評論文章固有影射聲請人與法
    務部之「關係」方得獲此出國進修之機會，該言論或許尖酸
    苛刻，或有失厚道而足以使聲請人感受到名譽受損之痛苦，
    然被告究與其他質疑此事件者相同，均屬就特定事實所為之
    評論意見，僅是被告之用語較為苛刻，且評論語氣偏向聲請
    人這一方，僅此而已，被告自得以上開法規規範與法務部函
    示作為證明其評論意見為真實之依據，自有刑法第310 條第
    3 項及第311 條第3 款之阻卻違法事由。
  (六)被告發表系爭評論文章之時點為100 年3 月30日，乃聲請人
    出國日期之前1 日，而被告係在「歡送史上最優秀的李主任
    4 月1 日出國」之原始評論文章下作出回應文字，故被告並
    無另外登載其他文章之標題，有上開論壇網頁列印資料在卷
    可稽，復參以被告當時所為之文章內容，可認被告在「作者
    」欄位所登載之「讓人不屑」等文字，應係被告在綜合先前
    所有評論文章後，於聲請人出國前夕，最終由其就該事件所
    為評價之主要內涵，因被告並無變更電腦設定之標題內容，
    故以「作者」欄位作為其發表該評論文章之標題，本質上亦
    應屬該篇文章內容之一部，屬被告評論該事件之意見表達之
    一環，而非單純侮辱謾罵之文字，與被告所為之系爭文章應
    做如上所述之相同評價。再者，「讓人不屑」乙詞究竟對象
    為何？係指法務部針對檢察官論壇上的諸多批評，法務部先
    提出函示解釋，且表明當時聲請人尚未聲請，而聲請人嗣後
    即聲請通過，且立即於4 月1 日出國，是否為整個審查流程
    ，法務部忽視網路上之司法官討論而不予回應，反而迅速批
    准聲請，直至聲請人出國前1 日，法務部仍無視輿論之反應
    ，被告因而直稱法務部「讓人不屑」？而或針對聲請人之個
    人舉止言行，感到「讓人不屑」？亦屬難分，不能僅以聲請
    人之觀感，遽認被告主觀上確係以該言詞羞辱聲請人。是以
    ，縱該文字係顯示在不特定人得以公開觀覽之網路平台上，
    惟仍難以公然侮辱罪嫌相繩。
  (七)究竟同為司法官族群之你我，需要一個如何的論壇環境？如
    同法官論壇上，將討論區目錄分類為「刑事討論區、民事討
    論區、人事討論區等等」，其中有關司法官之待遇、遷調、
    考核、獎懲及人事制度問題，為論壇中最受司法官討論、分
    析、回應之議題。今日諸如被告此般言論，是否應由刑罰制
    裁？或可由論壇存在之目的觀之，若是人事問題中少了質疑
    、批判、評論，想必論壇內文章均係人審會、檢審會開會結
    果、開會通知、司法院、法務部最新政策、人事異動消息公
    告，而使論壇乏人問津，通常下場就是淪為公告區。反倒若
    充斥批判、不同意見、質疑者之言論出現時，往往引起司法
    官群起討論，在期別文化仍根深蒂固的司法圈內，人事異動
    常常引發討論，諸如：為何第○期的學長，現在就可以調到
    智財法院？為何初派主任，期別才第○期的學長，一派就到
    大都市？常常引發支持與反對意見上網聲援，反諷者認為該
    人關係良好、逢迎拍馬、而受有照顧，支持者也會臚列學長
    的辦案優異事績，有時甚至法務部或是司法院人事單位也會
    上網回應，在諸多不同意見下，由同為閱讀者的你我，自己
    去篩選、思考，究竟吾人支持哪一方的言論？如同本案，法
    務部表示為了培養人才為目的，避免檢察官選擇辭職以完成
    博士學位，因而以1 紙行政函文讓符合資格之檢察官帶職帶
    薪出國進修，該函文是否妥適？適用對象是否失之過寬或有
    量身定作之嫌？自應可認於檢察官論壇上公開討論、批判、
    贊成或反對，又若適用對象僅特定人，引發爭議時，更應開
    放此言論市場之論壇空間，予以較大之維護，若動輒以刑罰
    制裁，豈非讓全國最具法律專業人士之檢察官論壇、法官論
    壇，引發寒蟬效應，此後將默不吭聲，最終論壇只淪為公告
    區或是法律問題討論之區域。是以，若被告之言論有失允當
    ，最好之方式應是訴諸言論自由市場，不好的言論就應該要
    受到言論市場的檢驗，才能去蕪存菁，讓反對者上網反駁，
    由雙方之說詞、答辯、解釋，激發出更好的言論，甚至成為
    法務部今後為出國進修者制定政策之方向，因而，聲請人若
    能提出說服使用者之資料、反駁被告之言論，由閱讀者評論
    孰是孰非？才能讓司法官之論壇環境更能發揮其功能。基於
    言論自由之保障與檢察官論壇之存在目的，及聲請人身為主
    任檢察官，領有公費及帶職帶薪出國，公共利益較強，應受
    公評之處愈多，在斷定本件言論是否已觸犯刑罰法律之際，
    自不宜失之過苛。本件被告以「讓人不屑」為名所為之上開
    評論，其內容固屬尖酸苛刻，惟尚屬對確實存在之具體且非
    純屬聲請人個人私德之可受公評之事件進行評論，又無證據
    可證明被告有非出於評論法規適用當否等公共議題之非善意
    動機，縱該等言論確會使聲請人受有名譽損害，然仍難認被
    告此舉涉有刑法公然侮辱及加重誹謗等罪嫌。
  (八)聲請人於偵查中，聲請傳喚前檢察司長蔡瑞宗作證，並聲請
    查明100 年1 月份至3 月份檢察官論壇上針對聲請人發表攻
    擊言論之IP位置，以查明被告是否另以其他名稱代號發表攻
    擊文章，惟偵查中承辦檢察官並未傳喚證人作證、亦未就其
    餘文章查明發文者之真實身分。又法院於交付審判程序中「
    得為必要之調查」，得調查證據之範圍應以偵查中曾顯現之
    證據為限，業如前述，是以，本院自不得再為證據之調查，
    避免僭越檢察官之職權，附此敘明。
六、綜上所述，原不起訴處分書及聲請再議處分書既已詳予調查
    偵查卷內所存證據，並敘明所憑證據及判斷理由，認既無積
    極證據證明被告有何聲請人所指加重誹謗、公然侮辱犯行，
    尚難以聲請人之片面指訴，遽認被告涉有前揭犯行，是原檢
    察官及臺灣高等法院臺南分院檢察署檢察長以被告罪嫌不足
    ，分別予以不起訴處分及駁回再議之聲請，並無不當。本件
    聲請交付審判意旨仍執陳詞，對於原處分漫加指摘求予審判
    ，顯無理由，應予駁回。
七、依刑事訴訟法第258 條之3 第2 項前段，裁定如主文。
中    華    民    國   100    年    8     月    18    日
                  刑事第十庭  審判長 法  官  張瑛宗
                                     法  官  蘇碧珠
                                     法  官  羅郁棣
以上正本證明與原本無異。
本件不得抗告。
                                     書記官  黃玉秀
中    華    民    國   100    年    8     月    18    日